【裁判字號】    95,交聲,1409
【裁判日期】    951130
【裁判案由】    交管條例聲異
【裁判全文】
臺灣板橋地方法院交通事件裁定       95年度交聲字第1409號
原處分機關  交通部公路總局臺北區監理所基隆監理站
異  議  人
即受處分人  丙○○  48歲
代  理  人  乙○○
上列異議人即受處分人因違反道路交通管理處罰條例案件，對於
原處分機關於中華民國95年8 月7 日所為之處分（原處分案號：
基監字第裁42-ACV375635號、裁42-ACV375636號），聲明異議，
本院裁定如下：
    主  文
原處分均撤銷。
丙○○汽車所有人，因汽車駕駛人，行經有燈光號誌管制之交岔
路口闖紅燈，處罰鍰新臺幣壹仟捌佰元，並記違規點數點。又
因汽車駕駛人，駕駛汽車拒絕停車接受稽查而逃逸，處罰鍰新臺
幣仟元，並記違規點數壹點。
    理  由
一、原處分意旨略以：異議人（即受處分人，下同）丙○○所有
    之車號AJ2- 322號普通重型機車，於民國94年2 月4 日0 時
    10分許，行經臺北市○○路與桂林路交岔口時，因「駕車行
    經有燈光號誌管制之交岔路口闖紅燈（桂林路西向東左轉康
    定路）」、「違反處罰條例之行為，拒絕停車接受稽查而逃
    逸」等違規事實，經臺北市政府警察局萬華分局昆明街派出
    所執勤警員查獲，依違反道路交通管理處罰條例第53條第1
    項、第60條第1 項規定，以北市警交大字第ACV375635 號及
    北市警交大字第ACV375636 號舉發違反道路交通管理事件通
    知單逕行舉發，嗣經原處分機關於95年8 月7 日，就「駕車
    行經有燈光號誌管制之交岔路口闖紅燈」違規事實部分，以
    基監字第裁42-ACV375635號裁決書，裁處罰鍰新臺幣（下同
    ）4,500 元，又就「違反處罰條例之行為，拒絕停車接受稽
    查而逃逸」違規事實部分，以基監字第裁42-ACV375636號裁
    決書，裁處罰鍰6,000 元等語。
二、聲明異議意旨略以：系爭車輛為異議人之代理人乙○○平日
    代步工具，而警指違規當時亦停放在乙○○工作地點之外，
    並未借予他人使用，故舉發員警方可能看錯車牌號碼，或有
    他人變造與異議人前揭機車相同之車牌號碼，且舉發警員亦
    未附違規照片，爰請求撤銷原處分云云。
三、按行為後法律或自治條例有變更者，適用行政機關最初裁處
    時之法律或自治條例。但裁處前之法律或自治條例有利於受
    處罰者，適用最有利於受處罰者之規定，94年2 月5 日制定
    公布、95年2 月5 日施行之行政罰法第5 條定有明文。揆諸
    上開條文之立法理由，明定法律或自治條例變更時之適用，
    係採『從新從輕』之處罰原則，而所謂「從新從輕」原則，
    就行政罰而言，即該行政罰之適法性，原則上以原處分作成
    時之法律狀態為判斷基準，而非以行政法院判決時之法律狀
    態為判斷基準（最高行政法院95年度判字第335號判決參照)
    。是堪認行政罰之法律變更，係以行政機關（交通案件則為
    監理機關或裁決所）裁處時作為比較基準。再按道路交通管
    理處罰條例前經立法院修正，相關條文於94年12月28日經總
    統修正公布，嗣經行政院以95年6 月23日行政院院臺交字第
    0950087685號令發布修正條文除第29條之2 、第31條、第31
    條之2 、第32條之1 、第42條、第73條、第82條至84條，自
    96年1 月1 日施行，其餘均自95年7 月1 日施行。乃本件交
    通違規行為發生時雖在94年2 月4 日即前揭條例修正施行之
    前，惟原處分機關交通部公路總局臺北區監理所基隆監理站
    裁決時既在上述條例就此部分已經頒佈施行之95年9 月22日
    ，且裁處前之法律亦未較有利於異議人，故本件自應適用裁
    處時已修正之道路交通管理處罰條例第7 之2 條、第53條第
    1 項、第60條第1 項及第63條第1 項第3 款及同項第1 款。
    另查，違反道路交通管理事件統一裁罰基準及處理細則於95
    年7 月1 日施行後，其第11條第1 項第3 款，移列至第4 款
    、第14條移列至第15條，惟文字內容並無不同，是上揭修正
    後之規定較之修正前規定而言，對於異議人並無更為不利之
    情形，是本件亦應適用修正後之違反道路交通管理事件統一
    裁罰基準及處理細則之規定，在此敘明。
四、按汽車駕駛人，行經有燈光號誌管制之交岔路口闖紅燈者，
    處新臺幣（下同）1,800 元以上5,400 元以下罰鍰；汽車駕
    駛人，駕駛汽車有違反本條例之行為，經交通勤務警察或依
    法令執行交通稽查任務人員制止時，不聽制止或拒絕停車接
    受稽查而逃逸者，除按各該條規定處罰外，處3,000 元以上
    6,000 元以下罰鍰；又汽車駕駛人有第53條情形者，記違規
    點數3 點；有第60條第1 項情形者，記違規點數1 點。以上
    均為修正後道路交通管理處罰條例第53條第1 項、第60條第
    1 項、第63條第1 項第3 款及同項第1 款分別定有明文。復
    按修正後道路交通管理處罰條例第7 條之2 第1 項第1 款、
    第4 款規定，汽車駕駛人有闖紅燈、不服指揮稽查而逃逸之
    情形，因當場不能或不宜攔截製單舉發者，得對汽車所有人
    逕行舉發處罰，故交通勤務警察或依法執行交通稽查任務之
    人員發現汽車駕駛人涉有違規情事時，原則上固須當場攔截
    而製單舉發，此除可立即明確告知汽車駕駛人涉有交通違規
    情事外，亦可讓汽車駕駛人得當場陳述意見，避免交通稽查
    人員有所誤判，而可即時獲得補救。惟考量上開條例第7 條
    之2 第1 項第1 款至第6 款所列舉之道路違規行為，其發生
    往往係在瞬間，抑或係於交通稽查人員執行勤務時所恰巧目
    睹之違規情事，且如有事實上不能當場攔截或依照比例原則
    不宜當場攔截製單舉發時，為達有效維護交通秩序及保障交
    通安全之行政目的，故特別立法賦予交通稽查人員得於事後
    逕行製單舉發之權限；另因若干交通違規行為必須經由科學
    儀器始能偵測得知（例如超速、酒醉駕車等等），亦常無法
    或不宜當場攔截掣單舉發，故同條項第7 款即賦予交通稽查
    人員得於事後逕行製單舉發之權限。職是，如有上開各款所
    示之情形，而交通稽查人員不能或不宜當場攔截製單舉發者
    ，自可於事後逕行舉發，此際其舉發違規程序難謂有何違法
    可言。末按行為人有違反道路交通管理處罰條例之情形者，
    應填製舉發違反道路交通管理事件通知單，並於被通知人欄
    予以勾記，倘係逕行舉發者，通知聯應按已查明之資料填註
    車牌號碼、車輛種類、車主姓名或地址，並於通知單上方空
    白處加註逕行舉發文字後，由舉發機關送達被通知人；又填
    製通知單，屬逕行舉發者，其應到案之日期距舉發日為30日
    ；處理違反道路交通管理事件，有關文書送達之程序，依行
    政程序法之規定，以上亦經修正後違反道路交通管理事件統
    一裁罰基準及處理細則第11條第1 項第4 款、第15條、第5
    條各定有明文。質言之，經逕行舉發者，應依法將舉發通知
    單送達予被通知人，且其舉發通知上所填載之應到案日期，
    亦應使被通知人於收受送達生效後，能有於所載到案期限內
    到案之可能，又處分機關則端視受處分人收受通知後之到案
    情形，依修正後違反道路交通管理事件統一裁罰基準表而為
    罰鍰高低不等之裁罰。
五、經查：
  (一)異議人即受處分人丙○○所有之車號AJ2-322 號普通重型機
    車為不詳姓名、年籍之男子所騎乘，於94年2 月4 日0 時10
    分許行經臺北市○○路與桂林路交岔路口時，有「駕車行經
    有燈光號誌管制之交岔路口闖紅燈（桂林西向東左轉康定路
    ）」、「違反處罰條例之行為，拒絕停車接受稽查而逃逸」
    等違規事實，業據證人即舉發警員甲○○到庭具結證稱：「
    （問：舉發情形如何？）這二件是我舉發的沒錯，地點是在
    康定路與桂林路口，當時我是執行路檢勤務，違規車輛行駛
    方向是由桂林路西向東，到路口時，紅燈違規左轉，行駛於
    康定路由南向北，當時以指揮棒要攔截該機車，但該車並沒
    有停車，繼續由康定路往北方向行駛，當時我從該車後方追
    攔該車，該車行駛至康定路欲左轉上中興橋汽車道，當時我
    是與該車平行已經追上，該車還是拒絕停車，我車輛也有警
    報，示意該車停車，但是他還是拒絕停車，因為考量比例原
    則，該車行駛於汽車道，當時在我側邊蛇行，考量機車安全
    ，我們當時就現場記下車牌，車身顏色為銀色，機車上有二
    位，一位駕駛一位乘客，均為年約二十歲之男性，當時因為
    追逐約有一公里，而且距離很靠近，所以應該不會記錯，機
    車並沒有其他特徵。」、「（問：在何處記載機車顏色為銀
    色？）在ACV375635 舉發單左上角以手寫註記當時發現機車
    的特徵。」、「（問：為何沒有拍攝照片？）因為行進當中
    無法採證，且相關條例亦未規定必須採證」等語明確（見本
    院95年9 月11日訊問筆錄）。復參斟證人甲○○警員既能對
    於其如何嘗試制止攔停違規機車駕駛人未果而逕行舉發之經
    過均鉅細靡遺地予以描述，且其於當時尚且從桂林路，經康
    定路至中興橋上一路追逐，其還曾與系爭機車平行行駛，嗣
    因擔心危險所以才停止追逐，顯見證人甲○○警員對事發經
    過確有深刻之印象及清悉之記憶，是其當時能清楚辨識出該
    機車之車號及顏色等情，係與常理相合。揆諸證人甲○○與
    異議人既素不相識，並無怨隙，自無誣攀構陷之理，是其證
    言即非不足採信。乃異議人之代理人徒然爭執證人前揭陳述
    之真正，要無足取。
  (二)再者，本件舉發時警員雖未當場拍照存證，然依修正後道路
    交通管理處罰條例第7 條之2 第1 項第1 款、第4 款規定，
    汽車駕駛人有闖紅燈或不服指揮稽查而逃逸，因當場不能或
    不宜攔截製單舉發者，本得對汽車所有人逕行舉發處罰。且
    交通警員掣單舉發違反道路交通管理處罰條例所列之違規事
    實，本質上屬行政處分，係公務員基於職務上權力依法就特
    定之具體事件所為具公法上效果之單方行政行為，基於公務
    員為公法上行為具有公信力之原則，該行政行為當可被推定
    為真正，其據以依法處分之事實認定亦為正確無誤，此公信
    原則，乃立法者賦予行政機關制定違反道路交通事件統一裁
    罰標準及處理細則，使執勤警員得當機處分，以維護交通秩
    序、安全之行政目的，殊不得由受處分人任意質疑行政處分
    之公信力。法院若查無證據足資證明員警有捏造事實違法取
    締之情事，則執勤員警應本其維護交通秩序、安全之職責所
    為之舉發事實，自應受到合法、正確之推定。況於未裝設自
    動感應攝影器材路段，就闖紅燈、攔檢未停不服取締等一瞬
    間突發之交通違規行為，因無法期待員警於發現後能及時攝
    影取證，事實上亦僅能仰賴舉發員警目視為之，別無其他舉
    證之可能，故如無其他證據顯示舉發員警有誤認或故意構陷
    之情事時，尚難以舉發員警無法提出其他證據佐證，即認其
    所述不可採信，否則未裝設自動感應攝影儀器之路段，即陷
    入駕駛人得任意闖紅燈違規之狀態，自非妥適。因此本件縱
    查獲員警並未當場拍照存證，亦難指其所為有何瑕疵可言。
  (三)此外，本件實際違規駕駛人與車輛所有人即異議人縱非同一
    ，惟異議人既為系爭機車所有人，自可推定系爭機車為異議
    人事實上所管領，且異議人代理人亦未敘明系爭機車曾於前
    揭時間有何遺失或遭竊之情形，則系爭機車之使用狀態，本
    當應由異議人舉證，乃異議人迄今除僅空言主張伊及其代理
    人並未出借前揭機車外，甚至具狀陳稱「員警甲○○先生所
    舉發者，縱使確有其事，亦非聲請人及乙○○所為」（參異
    議人於95年10月24日提出之書狀），而並未陳報執勤警員確
    有誤認違規車輛之相關證據可佐，是其此部分抗辯亦難採取
    。至於異議人雖又聲請傳喚證人蕭惠心，然以其待證情節亦
    不過為「書函中之犯罪時間，許佩芳在店中剛下班，並未離
    開蘆洲至系爭之犯罪地點」而已（參上述書狀所載），然既
    亦非用以證明執勤警員曾有誤認違規車輛之情事，乃前揭證
    人即無訊問之必要，合此說明。
  (四)綜上，前揭機車確曾為不詳姓名男子於前揭時、地騎乘闖紅
    燈及拒絕停車接受稽查而逃逸之違規事實，堪以認定。
六、惟依卷附之舉發通知單所載，舉發日係94年2 月4 日，然應
    到案日期為94年2 月17日，兩者相距未逾30日，已有可議。
    再者，本件舉發通知單固曾依異議人之車籍地址，掛號寄發
    上開違規舉發通知單，然因招領逾期經郵局退回，嗣依行政
    程序法第74條規定辦理「寄存送達」，始於94年8 月18日再
    以第256437、256438號大宗掛號函件郵寄車籍地址管轄郵局
    ，並轉知受處分人逕至管轄郵局領取，以上有臺北市政府警
    察局交通警察大隊95年8 月7 日北市警交大執字第09533393
    100 號函所附臺北市政府警察局萬華分局95年7 月27日北市
    警萬分交字第09533143900 號函、臺北市政府警察局交通大
    隊單退管理作業系統歷史案件明細表、郵政大宗掛號函件聯
    、送達證書等存卷可憑，可見縱認該舉發通知單嗣後業經舉
    發機關為合法送達，但依受處分人收受送達之時間觀察，其
    顯已無依其上所載之應到案日期到案之可能。乃本件原處分
    機關誤認異議人逾應到案日期30日以上，逕依道路交通管理
    處罰條例第53條第1 項及第60條第1 項、違反道路交通管理
    事件統一裁罰基準及處理細則第44條及違反道路交通管理事
    件統一裁罰基準表之規定，裁處異議人罰鍰4,500 元及6,00
    0 元，本有違誤，何況前揭裁決，亦均漏未依同條例第63條
    第1 項第3 款及同條項第1 款之規定裁處異議人記違規點數
    3 點及1 點，所認更有未洽，乃原處分機關上開裁決內容即
    有前述瑕疵，即屬無從維持，爰由本院將原處分予以撤銷，
    並依修正後道路交通管理處罰條例第53條第1 項、第60條第
    1 項、道路交通管理處罰條例第63條第1 項第3 款、同項第
    1 款及違反道路交通管理事件統一裁罰基準表之規定，裁罰
    異議人如主文第2 項所示，以資適法。
據上論斷，應依道路交通案件處理辦法第20條，裁定如主文。
中    華    民    國    95    年    11    月    30    日
                  交通法庭  法  官  蕭胤瑮
上列正本證明與原本無異。
如不服本裁定，應於裁定送達後五日內向本院提出抗告狀。
                            書記官  黃炎煌
中    華    民    國    95    年    11    月    30    日


司法院資訊處製作；財團法人民間司法改革基金會備份。
